【裁判字號】    91,上更(一),56
【裁判日期】    920617
【裁判案由】    返還價金
【裁判全文】
台灣高等法院臺中分院民事判決  九十一年度上更(一)字第五六號
      上  訴  人  泰鉅建設有限公司
      法定代理人  丙○○
      上  訴  人  乙○○
      被  上訴人  甲○○
右當事人間請求返還價金事件，上訴人對於中華民國八十六年八月四日臺灣臺中地方
法院八十五年度訴字第二九四六號第一審判決提起上訴，經最高法院第一次發回，本
院判決如左：
      主      文
原判決主文第一項關於命上訴人泰鉅建設有限公司給付超過新台幣捌拾萬陸仟壹佰貳
拾貳元，及其中新台幣柒拾參萬貳仟元自民國八十五年十一月十二日起，其中新台幣
柒萬肆仟壹佰貳拾貳元自民國八十五年十二月四日起，均至清償日止按年息百分之五
計算之利息部分，原判決主文第二項關於命上訴人乙○○給付超過新台幣壹佰參拾壹
萬元，及自民國八十五年十一月十二日起，至清償日止按週年利率百分之五計算之利
息部分，及各該部分假執行之宣告，暨訴訟費用之裁判均廢棄。
右開廢棄部分，被上訴人在第一審之訴及其假執行之聲請均駁回。
其餘上訴駁回。
第一、二審及發回前第三審訴訟費用由上訴人負擔十分之八，餘由被上訴人負擔。
    事實及理由
一、本件被上訴人主張伊於民國（下同）八十三年間分向上訴人泰鉅建設有限公司（
    以下稱泰鉅公司）及乙○○購買坐落台中縣烏日鄉○○段一○九地號土地上「中
    華新象」社區編號Ｏ棟七樓之預售房屋（以下稱系爭房屋）及其基地持分，雙方
    簽訂有房屋、土地預定買賣契約書（下稱房屋、土地契約書），而依該房屋契約
    書第二條第一款之約定，本戶房屋持分之公共設施面積包括社區文康中心、健身
    房等設施分攤之面積；同契約書後附之附加條款第二款約定，本戶房屋附屬之平
    台（以下稱系爭平台）於泰鉅公司申請使用執照時，若法令許可此部分有產權登
    記，則泰鉅公司負責一併登記予伊；房屋契約書第十五條第二款及土地契約書第
    九條第二款約定泰鉅公司、乙○○非因不可抗力及可歸責於伊之事由外，不履行
    契約或經伊催告限期仍不交房屋、土地時，伊得解除本契約，解約時泰鉅公司、
    乙○○除應將已收價金全部退還伊外，並應賠償所收價款同額之賠償金予伊。嗣
    於八十五年五、六月間伊依約配合上訴人辦理貸款銀行之開戶、尋覓保證人、對
    保、抵押權設定及開立本票之手續完竣後，發現泰鉅公司並未依約辦理系爭平台
    之保存登記；且本社區地下室一樓之健身房及社區文康中心所屬之才藝中心、讀
    書中心，泰鉅公司亦未依法標示於建築圖說上，而係違法在地下室一樓之防空避
    難空間及停車位隔間充數。雖經伊多次向泰鉅公司請求補辦系爭平台、健身房、
    社區文康中心（即才藝中心、讀書中心）之保存登記手續，或出面協商解決辦法
    ，泰鉅公司非但置之不理，抑且與乙○○聯名委託律師逕以伊阻止貸款銀行撥款
    視為放棄貸款為由，催告伊於函到二十日內以現金一次繳清，逾期即依約解除買
    賣契約云云。伊為保障自身權益亦同時委託律師數次發函通知上訴人在其補辦系
    爭平台及地下室公共設施保存登記手續前暫不受領其給付，且定函到四十日期限
    催告上訴人依房屋契約書第二條第一款及附加條款第二款之約定補辦露台、健身
    房、才藝中心、讀書中心之保存登記手續後，再將本戶房屋連同系爭平台及上開
    地下室公共產權移轉登記予伊，上訴人仍遲未為履行，伊乃於八十五年十一月五
    日委請律師發函定函到五日內之期間再次催告履行上開契約義務，屆期如不履行
    即併以該函向上訴人為解除契約之意思表示，是請求泰鉅公司、乙○○加倍返還
    已收房屋款七十三萬二千元及土地款一百六十萬元（被上訴人支付房屋款三十六
    萬六千元、土地款八十萬元）。另泰鉅公司先前向伊預收工程變更款四萬八千元
    ，代書費用七萬元，天然瓦斯裝置費二萬六千一百二十二元，茲因本戶房屋之買
    賣契約業已由伊依約解除，上開給付之目的業已喪失，依民法第一百七十九條不
    當得利之規定，伊得請求泰鉅公司返還上開預收費用共計十四萬四千一百二十二
    元。又縱認上訴人先前所為之解約函業已發生解除本件合約之效力，惟因上訴人
    未將本戶房地產權移轉登記予伊，復將伊已繳價款依房屋契約書第十五條第一款
    及土地契約書九條第一款之約定沒收，顯已獲得雙重之不當利益，且上開契約條
    款之約定，核其性質應屬違約金之約定，伊另請求依民法第二百五十二條之規定
    全額酌減該違約金後，再依民法第二百五十九條之規定請求上訴人返還已繳之房
    屋款三十六萬六千元及土地款八十萬元。爰求為命泰鉅公司應給付八十七萬六千
    一百二十二元，及其中七十三萬二千元自伊解約發生效力之翌日（即八十五年十
    一月十二日），其餘十四萬四千一百二十二元自起訴狀繕本送達之翌日（即八十
    五年十二月四日）起算之法定遲延利息；乙○○應給付一百六十萬元，及自伊解
    約發生效力之翌日起算之法定遲延利息之判決。並於本院聲明：上訴駁回。
二、上訴人則以系爭房屋前之屋頂平台（即系爭平台），依泰鉅公司與被上訴人所訂
    立之房屋契約書附加條款第二條之約定，泰鉅公司保證此部分以平台名義申請建
    造執照，而泰鉅公司已依約將該平台以平台名義申請建造執照，且因申請使用執
    照時之法令，系爭平台仍為區分所有建物之屋頂，除屋頂突出物外，其屋頂平台
    之所有權實務上並不登記，並未變更為該屋頂平台可得登記所有權，是依上開約
    定泰鉅公司未將該屋頂平台登記產權與被上訴人，並無違約情事。又地下室之健
    身房、社區文康中心，泰鉅公司亦已依房屋契約書附件六、地下室配置圖所示相
    關位置設置完竣，該部分均屬「中華新象」大樓公共設施即建號一二九二號建物
    之一部，泰鉅公司既已依約設置，自無違約情事。該健身房及社區文康中心之位
    置雖於建築設計圖上係標示防空避難室兼停車空間，然設置健身房及社區文康中
    心對全體住戶而言係較為有利，全體住戶之權益並未受損，反而得到可使用健身
    房及社區文康中心之利益，並提高居住品質，被上訴人據此主張上訴人違約亦無
    理由。又被上訴人於辦理銀行抵押貸款以給付買賣價金時，竟發函給貸款銀行阻
    止撥款，為此伊即依房屋契約書第十二條第六款及土地契約書第六條第六款約定
    ，於八十五年七月四日以郵局存證信函催告被上訴人應於函到二十日內給付該貸
    款金額，被上訴人於八十五年七月五日收受函文，逾期竟未置理；伊等又於八十
    五年七月二十七日以郵局存證信函再限期催告被上訴人給付，被上訴人於八十五
    年七月二十九日收受函件，逾期仍未置理，伊等遂於八十五年十月十一日以郵局
    存證信函通知被上訴人解除買賣契約，並依房屋契約書第十二條第六款、第十五
    條第一款約定，及土地契約書第六條第六款、第九條第一款約定沒收被上訴人已
    繳之價金，被上訴人並於八十五年十月十二日收受該函，而被上訴人於伊等解除
    契約並沒收價金後，始起訴主張解約，並請求加倍返還價金，洵屬無據。退一步
    言，被上訴人所主張之情事均非重大，渠主張解約即有顯失公平，依民法第三百
    五十九條但書規定，被上訴人亦無從主張解約，且契約經解除者，溯及訂約時失
    其效力，與自始未訂契約同，故契約解除，當事人雙方互負回復原狀之義務，除
    依法不妨礙損害賠償之請求外，不得更依契約行使其請求，被上訴人依履行契約
    關係請求返還伊等已收價款，顯屬矛盾，當無理由。另本件系爭平台上方並無遮
    蓋物，依該修正後之建物所有權第一次登記法令補充規定第十一點之二、之三規
    定，縱變更建照執照為露台設計，亦無從辦理登記，被上訴人主張該平台變更建
    照執照設計後，即可登記，亦無理由等語，資為抗辯。並於本院聲明：(1)原判決
    廢棄。(2)被上訴人在第一審之訴及其假執行之聲請均駁回。
三、兩造不爭執之事實：
（一）本件被上訴人於八十三年間分向上訴人購買中華新象社區編號Ｏ棟七樓之預售
      房屋及其基地持分，雙方簽訂有房屋、土地契約書，依房屋契約書第二條第一
      款之約定，本戶房屋持分之公共設施面積包括社區文康中心、健身房等設施分
      攤之面積，附加條款第二款約定，系爭平台於泰鉅公司申請使用執照時，若法
      令許可此部分有產權登記，則泰鉅公司負責一併登記予被上訴人，被上訴人業
      已繳納房屋款三十六萬六千元、及工程變更款四萬八千元、代書費用七萬元、
      天然瓦斯裝置費二萬六千一百二十二元予泰鉅公司，暨土地款八十萬元予乙○
      ○，並配合上訴人完成貸款銀行對保手續、備妥抵押設定文件、開立擔保本票
      。惟泰鉅公司未就系爭平台辦理保存登記，且中華新象社區地下室一樓之健身
      房及社區文康中心所屬之才藝中心、讀書中心，泰鉅公司亦未標示於建築圖說
      上，而係設在防空避難空間及停車空間。被上訴人於八十五年六月二十二日以
      烏日明道郵局第一六五號存證信函通知辦理貸款之彰化銀行北台中分行，謂泰
      鉅公司尚有部分未盡義務影響其權益，請該行勿於未接獲其進一步以存證信函
      確認前逕自撥款給泰鉅公司，上訴人即以被上訴人發函給貸款銀行阻止撥款，
      依房屋契約書第十二條第五款、土地契約書第六條第五款、代辦貸款委託書第
      四條之約定視為放棄辦理貸款為由，於八十五年七月四日以中管局六七支局第
      八九○號存證信函催告被上訴人於函到二十日內繳納銀行貸款部分三百十二萬
      元；再於八十五年七月二十七日以中管局六七支局第一○二三號存證信函催告
      被上訴人於函到七日內繳納，逾期即解除契約不另通知，被上訴人收受該存證
      信函均不予置理，上訴人遂於八十五年十月十一日以台中十七支局第一三二九
      號存證信函通知被上訴人解除買賣契約，並主張依房屋契約書第十五條第一款
      、土地契約書第九條第一款之約定沒收被上訴人已繳之價金。被上訴人亦於八
      十五年七月四日以台中淡溝郵局第一八三六號存證信函催告上訴人辦理系爭平
      台之保存登記，在未辦完手續前拒絕受領系爭房地之產權移轉登記；再於八十
      五年九月二十一日以然法中字第二六號律師函及八十五年十月二十九日以然法
      中字第二七號律師函催告上訴人於函到四十日內辦理系爭平台之保存登記，補
      正公共設施違規使用部分，並將系爭房屋（包括系爭平台）及其公共設施與應
      有之基地持分之產權移轉登記予被上訴人；復於八十五年十一月五日以然法中
      字第二八號律師函催告上訴人於函到五日內辦理前開事項，逾期不履行即依房
      屋契約書第十五條第二款、土地契約書第九條第二款之約定解除買賣契約，並
      請求加倍返還已收價款及代收款項，不另通知，被上訴人於收受該存證信函及
      律師函後均置之不理等情，為兩造所不爭執之事實，並有兩造所簽訂之房屋、
      土地契約書、房屋合約書附加條款及前揭存證信函、律師函在卷足稽，此部分
      之事實自堪認定。
（二）系爭平台目前未登記Ｍ棟的區分所有權人所有，也沒有登記為公共設施，並未
      做任何登記一情，為上訴人陳明在卷，並為被上訴人所不爭執。（本院第一卷
      第一三二頁）
四、本件兩造均主張解除系爭買賣契約，是本件爭執之重點即在兩造何人主張解除契
    約有理，而因上訴人主張解約在前，苟其解約有理，契約即自始歸於消滅，自無
    再由被上訴人主張解約之餘地，是本件首應審酌者，即係上訴人主張解約之事由
    是否有理。
五、查上訴人係以被上訴人於辦理銀行抵押貸款以給付買賣價金時，竟發函給貸款銀
    行即彰化銀行北台中分行阻止撥款，違反房屋契約書第十二條第五款及土地契約
    書第六條第五款暨代辦貸款委託書第四條等約定，視為被上訴人放棄貸款，為此
    依房屋契約書第十二條第六款及土地契約書第六條第六款之規定，函催給付該貸
    款金額，詎被上訴人竟未置理為由，主張解除系爭買賣契約。惟查：
（一）兩造所簽房屋契約書第十二條第五款係約定：「甲方（按即被上訴人，下同）
      應依乙方（按即上訴人，下同）通知期限內配合辦理銀行貸款對保及設定抵押
      權等文件蓋妥印鑑章交銀行，同時甲方應開具預定貸款同額本票，作為貸款未
      核貸前之保證票據交乙方收執保管，該保證票據俟結清尾款交屋時再退還甲方
      。又甲方應提出辦理貸款證件並在有關文件上用印以及開戶，尋覓保證人、對
      保等完整手續，否則視同拒絕辦理銀行貸款，甲方應將貸款金額及應繳未繳之
      價款於房地產權移轉前一次現金繳清，否則加計利息至現金繳清日止。甲方在
      未繳清上述貸款金額或未依前項規定辦妥銀行貸款對保手續前乙方得拒絕辦理
      產權移轉登記予甲方。」土地契約書第六條第五款亦同上旨。依此約定，被上
      訴人應於本戶房屋產權移轉登記前配合上訴人辦理銀行貸款對保、備妥抵押設
      定文件及開立本票等手續，如被上訴人拒絕配合辦理銀行貸款時，始應將貸款
      之金額一次繳清，被上訴人於辦妥上開手續前，上訴人得拒絕辦理房屋產權移
      轉登記。而本件被上訴人業於八十五年五月十三日配合上訴人辦妥對保、備妥
      抵押文件之手續，此有上訴人委託代書代收之收費清單附卷可證（見原審卷(一)
      第八十一、八十二頁），另於同年六月十八日開立貸款擔保本票，此亦有兩造
      簽訂之協議書及本票十八張在卷可稽（見原審第一卷第三十三頁至三十九頁）
      ，且為上訴人於八十五年七月四日中管局六七支局第八九○號存證信函內所承
      認，則被上訴人既已配合上訴人辦妥上開手續，自無違反房屋契約書第十二條
      第五款及土地契約書第六條第五款之約定，上訴人自不得以被上訴人拒絕辦理
      貸款手續為由不辦理系爭房地產權移轉登記手續。
（二）另按房屋契約書附件二代辦貸款委託書第四條約定：「甲方委託申請之各項貸
      款，其貸款金額同意由房屋預定買賣契約書之乙方代領，並同意於抵押設定手
      續完成之同時由金融機構全額一次直接撥款予乙方，以抵付甲方應付期款，決
      不藉任何理由阻止。若甲方發生上開情事阻止貸款、撥款等各項手續時，任由
      乙方扣除所需費用及乙方因此所受之各項損失後無息返還甲方，乙方得逕行解
      除本契約書，由甲方將本契約書交還乙方作廢，乙方辦理退還上項款項前，甲
      方應先行交回房屋並辦妥過戶乙方名義，其他一切有關事項任由乙方處分，甲
      方不得異議，且不得向乙方提出任何補償或賠償。」及第二條所載：「甲方願
      以預定承買之前開房屋於取得產權後，將其產權作為抵押物。甲方授權乙方辦
      理抵押權設定登記予貸款機構，同時開設戶頭做存款實績，並依貸款機構一切
      規定覓保證人，保證履行償還貸款本息之義務。甲方不得另找乙方洽定貸款銀
      行以外之金融機構辦理貸款。」，觀諸上開約定文義，並參酌一般預售屋買賣
      之貸款撥款，須於賣方辦理建物保存登記，嗣再將建物土地產權移轉登記買方
      ，再以買方所有之建物土地向銀行貸得款項後為之，足認上開代辦貸款委託書
      第四條所約定之事項，為貸款手續辦理完成後，上訴人欲代被上訴人領取銀行
      撥付之貸款時，被上訴人予以阻止之情形。茲系爭房地上訴人既未辦理移轉登
      記予被上訴人，被上訴人即無以系爭房地設定抵押權向彰化銀行北台中分行貸
      款之可言，彰化銀行北台中分行尚未同意貸款，被上訴人自無阻止撥款之情事
      。
（三）依兩造所簽房屋契約書第十二條第六款之約定：「甲方委託乙方申請之貸款金
      額倘因政府法令規定或金融機構貸款政策改變，抑或甲方之因素而致不能獲得
      全部貸款或核定貸款總額不足額時，甲方願於接獲乙方通知日起二十日內將不
      足之房地貸款金額以現金壹次向乙方補足或繳清應繳款項，絕無異議。．．．
      」土地契約書第六條第六款亦同上旨。所謂「甲方之因素而致不能獲得全部貸
      款或核定貸款總額不足額時」，揆諸該條款所述「政府法令規定或金融機構貸
      款政策改變」、「將不足之房地貸款．．．」等語，應係指因被上訴人個人之
      信用不足等問題，致銀行實際撥付之貸款金額不足支付契約書約定之貸款金額
      時，被上訴人應於二十日內補足不足額之問題，與被上訴人是否阻止貸款無關
      ，上訴人遽執為被上訴人阻止貸款之約定，並非可採。且既係貸款不足額之問
      題，亦屬銀行撥款予被上訴人後之問題，如前所述，在上訴人未將房地產權移
      轉登記予被上訴人之前，並無撥款問題？既未撥款，又豈有貸款不足額可言？
（四）房屋契約書第十五條第一款約定：「甲方全部或一部份不履行本約第五條第一
      項規定付款時，其逾期部份甲方應加付按逾期部份每日千分之壹計算之滯納金
      於繳款時一併繳清。但如逾期達壹拾日時，經乙方催告後十日內仍不到繳者視
      同甲方違約，乙方得自行解除本契約，．．．」，土地契約書第九條第一款亦
      同上旨。復按兩造所簽房屋契約書第五條第三款及土地契約書第五條第三款暨
      此二契約書附件付款明細表附註等條款，固約定銀行貸款為期款之一部分，惟
      有關期款之付款約定除房屋契約書第五條、十五條第一款及土地契約書第五條
      、第九條第一款之約定外，另於房屋契約書第十二條、土地契約書第六條及各
      契約附件之「代辦貸款委託書」中特別就銀行貸款部分另為特別約定，則此銀
      行貸款之付款方式即應依上開特別約定辦理，而與房屋契約書第五條、土地契
      約書第五條之約定及房屋契約書第十五條第一款、土地契約書九條第一款之約
      定無關，上訴人主張被上訴人違反上開約定，並不足取。
（五）被上訴人於八十五年六月二十二日以存證信函通知彰化銀行北台中分行，表明
      泰鉅公司尚有部分未盡義務影響其權益，要求該分行於未接獲其以存證信函確
      認前勿逕自撥款給泰鉅公司。被上訴人應僅告知貸款銀行應於泰鉅公司履行應
      盡義務後始得撥款給泰鉅公司，並未表示不由銀行撥款給付該筆款項，且被上
      訴人已於八十五年五月十三日配合上訴人辦妥對保、備妥抵押文件之手續，並
      於同年六月十八日開立貸款擔保本票，顯見被上訴人並無不辦理銀行貸款之意
      思，而苟泰鉅公司尚有應盡義務未履行，被上訴人行使同時履行抗辯權，得拒
      絕支付銀行貸款部分之金額，是被上訴人以存證信函通知彰化銀行北台中分行
      ，應在要求該分行在泰鉅公司履行其應盡之義務前不應撥款給泰鉅公司，該存
      證信函所謂「勿於未接獲本人進一步以存證信函確認前逕自撥款給泰鉅公司」
      ，即非彰化銀行北台中分行於撥款之前應取得被上訴人之同意，應係指泰鉅公
      司應盡之義務是否已履行完畢宜經被上訴人確認，難認被上訴人有撤銷代辦貸
      款委託書第四條所約定由上訴人代領款項及同意撥款之意思。又被上訴人係委
      託上訴人辦理貸款手續，彰化銀行北台中分行係受理上訴人以被上訴人名義申
      請貸款，系爭房地於兩造發生糾紛後是否要繼續辦理貸款係取決於上訴人，彰
      化銀行北台中分行自非因被上訴人之存證信函而決定不撥款，況當時上訴人尚
      未將系爭房地移轉登記予被上訴人，抵押權設定手續仍未辦妥，彰化銀行北台
      中分行並無同意撥款之可言，則彰化銀行北台中分行事後未撥款給泰鉅公司，
      當係抵押權設定手續仍未辦妥所致，並非受被上訴人存證信函之影響。上訴人
      以被上訴人發函給貸款銀行，主張被上訴人放棄貸款，自無可採。
（六）依房屋契約書第十二條第五款及土地契約書第六條第五款之約定，上訴人於被
      上訴人拒絕辦理銀行貸款對保、備妥抵押設定文件及開立本票時，始得不辦理
      系爭房地之產權移轉登記，並請求被上訴人將貸款之金額一次繳清。被上訴人
      以存證信函通知彰化銀行北台中分行於泰鉅公司履行其應盡義務之前請勿撥款
      ，自不符房屋契約書第十二條第五款及土地契約書第六條第五款之約定，上訴
      人即不得以被上訴人違反房屋契約書第十二條第五款及土地契約書第六條第五
      款之約定，於辦理系爭房地之產權移轉登記之前，即請求被上訴人繳清銀行貸
      款之金額。至被上訴人於八十五年六月二十二日打電話至辦理本件中華新象大
      樓產權移轉登記手續之代書倪慶忠處表示本件買賣不要辦理產權移轉登記，業
      據倪慶忠於本院到庭證述屬實（見本院前審第一卷第一○二頁正面），並於八
      十五年七月四日以台中淡溝郵局第一八三六號存證信函通知上訴人及倪慶忠代
      書表示於補辦系爭平台保存登記手續完竣前，拒絕受領系爭房地之移轉登記（
      存證信函附原審第一卷第五十六至六十三頁），此部分被上訴人拒絕受領上訴
      人就系爭房地所為之移轉登記有理由（詳後述），，是以上訴人辦理系爭房地
      移轉登記予被上訴人之義務仍不能免除，兩造並未於房屋、土地契約書及代辦
      貸款委託書約定於被上訴人拒絕受領系爭房地之移轉登記時，上訴人得請求被
      上訴人繳清銀行貸款之金額，則上訴人在系爭房地尚未辦妥移轉登記及抵押權
      設定登記，即不得請求被上訴人繳清銀行貸款之金額。
（七）綜上所述，上訴人以被上訴人於辦理銀行抵押貸款以給付買賣價金時，阻止彰
      化銀行北台中分行撥款，違反房屋契約書第十二條第五款及土地契約書第六條
      第五款暨代辦貸款委託書第四條等約定，視為放棄貸款為由，主張解除系爭買
      賣契約，並無理由。
六、次應審究者，為被上訴人主張解約之事由是否有理？按被上訴人係以上訴人未依
    約辦理本戶房屋附屬平台之保存登記，且本社區地下室一樓之健身房及社區文康
    中心所屬之才藝中心、讀書中心，泰鉅公司並未依法標示於建築圖說上，反係違
    法在地下室一樓之防空避難空間及停車位隔間充數，並不履行系爭房地之移轉登
    記，因此依房屋契約書第十五條第二款及土地契約書第九條第二款之約定解除系
    爭買賣契約。經查：
（一）公共設施違規使用部分：被上訴人主張中華新象大樓地下室一樓之健身房及社
      區文康中心所屬之才藝中心、讀書中心，泰鉅公司並未依法標示於建築圖說上
      ，而係於地下室一樓之防空避難空間及停車位隔間設置等情，為上訴人所承認
      。而因泰鉅公司將健身房及社區文康中心，於未領得變更使用執照之前，即違
      規設置在防空避難室及停車空間，已使健身房及社區文康中心之使用人，違反
      建築法第七十三條之規定而成違規使用。至違規使用之健身房、才藝中心、讀
      書中心是否屬違建？經本院函詢台中縣政府，台中縣政府以九十一年三月七日
      府工使字第○九一○一九九九三○○號函復本院（見本院前審第二卷第一一九
      頁），謂「本案大樓領有八三工建使字第四六七六號使用執照在案，各項空間
      位於地下室，皆屬於該使用執照核准範圍內，依建築法第二十五條規定不構成
      違章建築」，因此健身房、才藝中心、讀書中心僅係違規使用，尚非屬違章建
      築，自無被台中縣政府強制拆除之虞，因此不論泰鉅公司申請變更使用執照能
      否獲准，該健身房、才藝中心、讀書中心不致被強制拆除，被上訴人仍何使用
      該設施，且地下室所設置之才藝中心、讀書中心之隔間現改採活動式，裝上活
      動隔間可當才藝中心、讀書中心使用，拆下活動隔間則可依建築圖說上之設計
      當停車空間使用，此有現場照片為證（見本院前審第一卷第一九三、一九四頁
      ），健身房、才藝中心、讀書中心內所放置之運動器材及桌椅均屬可移動，並
      不影響公共安全，泰鉅公司就此部分之瑕疵，僅是所設置之健身房、才藝中心
      、讀書中心無法為公共設施之所有權登記，但就系爭房屋之公共設施，泰鉅公
      司所登記之面積仍足，是僅部分之公共設施無法登記所有權，其瑕疵自非重
      大，如許被上訴人以此為由解除系爭房地之買賣契約，將對上訴人顯失公平，
      依民法第三百五十九條之規定，被上訴人自不得僅以公共設施違規使用之事由
      解除系爭房地之買賣契約。
（二）系爭平台之保存登記部分：
  １、系爭平台之性質：
  (1)、內政部營建署九十一年二月十九日營署建管字第○九一○○○四八五二號函雖
      認屋頂平台不限於有樓梯通達可供避難之平台，惟該署復函亦認：「直上方無
      頂遮蓋物之平臺稱為露臺，為建築技術規則建築設計施工編第一條第十七款所
      明定。至於屋頂平台或露台之認定，應以審查許可之工程圖樣及說明書為依據
      。」（本院前審第二卷第一０三、一０四頁），被上訴人於原審所提其自行附
      上建築圖說向內政部營建署查詢系爭平台性質所獲之八十六年六月十六日八十
      六營署建字第一二七三二號復函載明：「至所稱之平台是否屬屋頂平台，涉關
      事實認定請逕向當地主管建築機關洽詢」（原審第三卷八十頁），可知內政部
      營建署上開函件已具體表明系爭平台之性質應以當地主管建築機關（即台中縣
      政府工務局）參考工程圖樣及說明書審查判斷之。
  (2)、按諸建築技術規則建築設計施工編第一章第一條十七款規定：「露台及陽台：
      直上方無任何遮蓋物之平台，稱為露台，直上方有遮蓋物者稱為陽台。」（本
      院第一卷第八十四、八十五頁），而系爭平台係無頂遮蓋物，業經原審勘驗明
      確，有勘驗筆錄在卷可稽（見原審第二卷第三十六頁背面），並有相片二幀在
      卷可參（原審第二卷第十０一頁），且經本院前審檢送建築平面圖將系爭平台
      部分以黃色表示詢問台中市政府工務局結果，台中縣政府九十一年一月三十一
      日工建字第○九一○二一五○七○○號函復本院前審法院亦稱：「來函所詢問
      題1.該平台係屬七樓建物之『退縮露台』，抑或六樓建物之『屋頂平台』乙節
      ，按建築技術規建築設計施工編第一條十七款規定：『露台及陽台：直上方無
      任何頂遮蓋物之平台稱為露台，直上方有遮蓋物者稱為陽台』。故該部分樓地
      板符合前開露台定義之部分應為七樓之露台．．．」（本院前審第二卷第九十
      三頁），明確指稱系爭平台確是七樓之露台。另證人即本件系爭平台所屬「中
      華新象」之建築師翁時霖建築師證稱：「系爭平台可以說是露台也可以說是屋
      頂平台．．．」、「我沒寫過屋頂露台名稱，寫屋頂露台地政機關不一定會登
      記，若可以登記，我同意改寫為露台．．．以後地政機關從寬解釋，對於房屋
      本體退縮建築之情形，亦即平台係包含突出部分及屋頂部分之情形，亦准許登
      記。」（本院前審第一卷第九九頁正、反面及一○○頁）。足證系爭平台之建
      築師在設計時僅因認寫成露台亦不一定能登記，故寫為平台，事實上系爭平台
      ，在建管單位之認定上，究係露台或屋頂平台，建築師亦無把握，此參諸霧峰
      地政事務所（改制後為大里地政事務所）承辦人員吳聖閔於原審勘驗時亦證稱
      ：「．．．七樓客廳之平台可能退縮之平台，但是認定還是建管科來認定。」
      （原審第二卷第三十七頁）甚明。又系爭平台為依法令規定限制建築物高度退
      縮建築後所形成，已經證人翁時霖建築師於原審勘驗時陳稱：「．．．當時會
      寫成平台是法規的限制，前面是四米路，原本能蓋四樓，因有獎勵停車位，所
      以六樓要退縮．．．」等語明確（原審第二卷第六十三頁），復為上訴人所不
      爭執（原審第二卷第一一一頁背面、本院前審第一卷第四十九頁背面），而依
      前開台中縣工務局（副本給該局建築管理課），在比對建築平面圖後，既已明
      示系爭平台為七樓之露台，足證系爭平台確為Ｏ棟七樓之退縮露台，並非屋頂
      平台。
  (3)上訴人主張：建築師於八十六年十月二日回函予上訴人公司，函內說明設計該部
    份即為屋頂平台，可知系爭平台為屋頂平台云云。惟查：
    證人翁時霖建築師於八十六十一月二十日年本院前審證稱：「．．．系爭平台可
    以說是露台也可以說是屋頂平台．．．就我的立場寫露台、屋頂平台是沒有分的
    ．．．」（本院前審第一卷第九十九頁）、又證稱「我沒有寫過屋頂露台名稱，
    寫屋頂露台地政機關不一定會登記，若可以登記，我同意改寫為露台．．．通常
    建築師只要有可能登記就儘量配合．．．」（本院前審第一卷第九十九頁反面、
    一○○頁），堪認本案之建築師翁時霖就系爭平台，在法令上究屬屋頂平台或露
    台並無一定之看法，反自承系爭平台若可以登記產權則願配合更正名稱為露台，
    以便辦理產權登記，並未證稱系爭平台在設計意旨上為屋頂平台，是以翁時霖建
    築師雖曾以八十六年十月二日（八六）翁字第一○○六號函復上訴人泰鉅公司，
    表示「本案Ｎ、Ｏ、Ｒ、Ｓ棟七樓西北面退縮處，本所設計該部分即為屋頂平台
    ，圖面上並註明屋頂以防水責任施工及洩水坡度之要求」、「此處屋頂平台並非
    設計上特意為七樓住戶所留設，專為該住戶等所留設之陽台、露台分布於該棟四
    周，設計圖上皆有註明」、「Ｎ、Ｏ、Ｒ、Ｓ棟退縮處之屋頂平台則不供避難使
    用」（見本院前審第一卷第六十五、六十六頁），似指系爭平台為屋頂平台，然
    與前開證人翁時霖到庭證述之內容已有未合，當以證人於法院直接審理時所證述
    之情較為可採，且參諸翁時霖建築師到庭復證稱：「設計時，我們事務所大家都
    認為不可能登記，為了省得退件麻煩，就直接寫平台，不寫露台」等語（本院前
    審第一卷第一○○頁），且其又證稱「我當時設計就寫平台，沒有登記產權的」
    （本院前審第一卷第九十九頁）益證建築師於當初設計時，僅係為免登記時被退
    件麻煩，故以不為產權登記之屋頂平台註記於設計圖上，此僅為建築師在設計時
    所為之權衡結果，並不影響建管單位就系爭平台所為其係七樓之露台（因係七樓
    之退縮，故為退縮露台）之認定。
  (4)上訴人稱：系爭平台依法令規定所形成，而不得建築，自然成為六樓之屋頂，又
    建築辭典上定義「屋頂」為：「建築物之最上部構造，主要為防曬、避雨、避雪
    等，廣義之屋頂尚包含屋架組織」，而系爭平台正是「中華新象」大樓Ｍ棟建築
    物之最上部構造，且該大樓八、九樓之屋頂平台與本件系爭平台建築設計圖上均
    記載「屋頂防水責任施工洩水坡度1/100」（原審第二卷第一一六頁） ，足證系
    爭平台是「屋頂平台」云云。惟查建築技術相關法規既無「平台位於屋頂即為屋
    頂平台」之相關或類似規定，則建築設計圖上之「屋頂防水責任施工洩水坡度
    1/100」之記載，應僅係建築師對該部分平台施工上之要求，並不影響系爭平台
    性質之認定，是以前揭台中縣政府工務局依建築圖說仍認定系爭平台符合露台定
    義之部分，應為七樓之露台。更何況Ｍ棟六樓之上方並非毫無建物存在，Ｏ棟七
    樓之主建物及附屬建物之部分結構仍在Ｍ棟六樓之上方，系爭平台附連於Ｏ棟七
    樓之主建物及附屬建物，亦非建築物之最上部構造，並不符建築辭典上「屋頂」
    之定義，故系爭平台之建築圖說上亦未註記為屋頂平台，僅註記為平台，是以該
    圖說上「屋頂防水責任施工」字樣，乃係因系爭平台結構體之下方連接Ｍ棟六樓
    之屋頂板，為兼顧防水責任施工洩水坡度之功能，而加以註記，不能據此即認系
    爭平台為屋頂平台。
  (5)上訴人復稱：台中縣大里地政事務所於九十一年四月四日．．．函釋認定系爭平
    台（後更正為露台），得申辦登記，應有違誤。為此上訴人泰鉅公司於九十一年
    四月十七日再發函台中縣政府工務局請求釋示．．．而台中縣政府於九十一年五
    月七日以．．．函謂：「．．．本府業以八十六年九月十九日．．．函復泰鉅公
    司在案．．．故仍宜請逕向設計建築師洽詢辦理。」．．．再參以翁建築師八十
    六年十月二日之函說明，系爭平台應係屋頂平台云云。惟查台中縣政府八十六年
    九月十九日復上訴人泰鉅公司函或九十一年五月七日復上訴人泰鉅公司函均稱：
    「所函詢有關專業技術部份由建築師負責簽證，故宜請逕向設計建築師洽詢辦理
    」（本院前審第一卷第六三頁正、反面、本院第一卷第六十一頁），乃台中縣政
    府針對泰鉅公司去函一再堅稱系爭平台設計意旨為屋頂平台，要求解釋，而做之
    答覆，故僅答稱設計簽證事項請逕向設計建築師洽詢等語，並未具體表示系爭平
    台性質之專業判斷意見，上訴人以上開復函主張系爭平台為屋頂平台云云，已屬
    無據。且本院前審以九十一年一月十四日九一中分義民增決八六上五九三字第０
    七八八號函詢問台中縣政府工務局就附件建築平面圖著黃色部分所示之「平台」
    部份，函釋說明1.該平台係屬七樓建物之「退縮露台」抑或六樓建物之「屋頂平
    台」？台中縣政府工務局答：「．．．故該部份樓地板符合前開露台定義之部份
    應為七樓之露台．．．」，所稱「該部份樓地板」明顯係指建築平面圖著黃色之
    部份所示之「平台」，此乃台中縣政府工務局以其專業立場且不受任何業務利益
    左右之下所做之肯定答覆，應屬明確可信。且依前述，建築師就系爭平台之設計
    意旨與該平台性質之認定亦無一定之關連性。足證系爭平台之性質應為露台，並
    非屋頂平台，此並不因建築師之設計意旨是否為屋頂平台而受影響。
  2.系爭平台能否辦理保存登記：依八十五年六月四日修正之建物所有權第一次登記
    法令補充規定第十一點之二規定「連接於一樓之建物，直上方有遮蓋物，使用執
    照竣工圖上註明為平台或陽台者，得以附屬建物登記」、第十一點之三規定「建
    物除使用執照竣工平面圖載明為陽台、屋簷或雨遮者，得以附屬建物登記外，其
    他如露台、花台、雨棚、雨疵、裝飾牆、栽植槽等均不予登記」，並刪除第十二
    點規定「建物因退縮建築所形成露台得以附屬建物申辦登記，但屋頂露台不得辦
    理登記」；另辦理土地複丈與建物測量補充規定第二十三點「退縮露台得以附屬
    建物申辦測量及登記」之規定亦於八十五年八月七日刪除，顯然依現行法令，露
    台並不能辦理保存登記。惟前揭建物所有權第一次登記法令補充規定第三十點規
    定「未補充規定修正前領得建造執照之建物，得依修正前之規定辦理」，而系爭
    房屋所屬中華新象大樓係領得八三工建建字第四六七六號建照執照，係在建物所
    有權第一次登記法令補充規定八十五年六月四日修正之前，則系爭平台依修正前
    之建物所有權第一次登記法令補充規定第十二條之規定，並非不能辦理系爭房屋
    之附屬建物即露台之保存登記。又屋頂平台、屋頂露台、退縮露台依內政部七十
    四年十月三十日台內地字第三五九四五二號函「區分所有建物之屋頂，除屋頂突
    出物外，其屋頂平台之所有權實務上並不登記」、七十五年六月二十七日台內地
    字第四一八七三九號函「屋頂露台，不予辦理建物測量及所有權登記」、七十五
    年四月二十二日台內地字第四○一四○○號函「有關建物因退縮建築所形成之露
    台，得准以附屬建物申辦建物測量及所有權登記」等解釋，屋頂平台、屋頂露台
    均不得辦理保存登記，退縮露台得准以附屬建物辦理建物測量及所有權登記。是
    系爭平台不得以Ｍ棟屋頂之屋頂平台或屋頂露台申辦保存登記，僅得以系爭房屋
    之附屬建物即退縮露台為所有權登記，上訴人以屋頂平台申辦系爭平台之保存登
    記未獲地政機關之核准，自屬當然。至系爭平台能否以系爭房屋之附屬建物即退
    縮露台申辦保存登記，經本院前審分別向台中縣政府工務所及台中縣大里地政事
    務所查詢，台中縣政府工務局就「系爭平台係屬七樓建物之『退縮露台』，抑或
    六樓建物之『屋頂平台』？」認「該部分樓地板符合露台定義之部分應為七樓之
    露台」；次就「於申請使用執照時，如由簽證建築師將平面圖上平台部分改註記
    為露台後，申請使用執照可否獲准？」認「有關建築物使用執照之核發係依建築
    法第七十條規定辦理，依同法第三十九條規定：『起造人應依照核定工程圖樣及
    說明書施工；如於興工前或施工中變更設計時，仍應依照本法申請辦理。但不變
    更主要構造或位置，不增加高度或面積，不變更建築物設備內容或位置者，得於
    竣工後，備具竣工平面、立面圖，一次報驗。』故建築師如於竣工圖上將該『平
    台』註記改為『露台』申請使用執照，標示為露台之部分如符合露台定義，依上
    開規定並無不許」；再就「如於申請使用執照前未及改註為露台，可否於使用執
    照核發之後再申請更正註記獲准」？及「領得使用執照後因圖說誤繕申請更正應
    如何辦理？」認「如經建築師查明簽證確係誤繕且未違反法令者，以一般公文辦
    理誤繕更正核備」，此有台中縣政府工務局九十一年一月三十一日工建字第○九
    一○二一五○七○○號函在卷可憑（本院前審第二卷第九十三頁），另台中縣大
    里地政事務所九十一年四月四日里地測字第○九一○○○四○五五號函認「原建
    物設計圖註記為平台（後更正為露台）部分，既經台中縣政府工務局九十一年一
    月三十一日工建字第○九一○二一五○七○○號函認定為七樓（即本建物）之露
    台，既非六樓屋頂部分之露台（平台），依當時（修正前）建物所有權第一次登
    記法令補充規定第十二點及土地建物測量補充規定第二十三點規定以「附屬建物
    」申辦登記，並無不可」，此亦有該函附卷可按（本院前審第二卷第一二八、一
    二九頁）。是系爭平台符合系爭房屋之露台部分，得於更正使用執照上所載平台
    為露台後，以系爭房屋附屬建物申請辦理保存登記。且依內政部七十七年三月二
    十三日台內地字第五八四一九七號函示「已辦竣建物所有權第一次登記之建物，
    就同一建物未辦理之部分補辦所有權第一次登記時，其登記原因仍應為第一次登
    記」，就屬系爭房屋之露台部分補辦所有權第一次登記，台中縣大里地政事務所
    九十一年四月四日里地測字第○九一○○○四○五五號函亦認「經台中縣政府工
    務所認定為該七樓建物之露台，將來補辦登記時仍以第一次登記辦理。」
  3.泰鉅公司有無辦理系爭平台保存登記之義務：
  (1)按解釋契約，固須探求當事人立約時之真意，不能拘泥於契約之文字，但契約文
    字業已表示當事人真意，無須別事探求者，即不得反捨契約文字而更為曲解。（
    最高法院十七年上字第一一一八號判例要旨）。法院依自由心證判斷事實之真偽
    ，不得違背論理及經驗法則，民事訴訟法第二百二十二條第三項定有明文。關於
    法律行為之解釋方法，應以當事人所欲達到之目的、習慣、任意法規及誠信原則
    為標準，合理解釋之，其中應將目的列為最先，習慣次之，任意法規又次之，誠
    信原則始終介於其間以修正或補足之。（最高法院八十八年度台上字第一六七一
    號判決要旨參照）。
  (2)兩造所簽訂之房屋契約書附加條款第二款係約定：「Ｎ、Ｏ、Ｒ、Ｓ棟柒樓之平
    台，即對應Ｌ、Ｍ、Ｐ、Ｑ之屋頂，使用面積約二四．三五坪，乙方保證此部分
    以平台名義申請建築執照號碼八三工建建字第肆陸柒陸號，並經核准。且此部分
    無水塔、水錶位、管道間之設置，於申請使用執照時若法令許可此部分有產權登
    記，則乙方負責一併登記。」被上訴人主張兩造在簽約時業已取得系爭房屋之建
    照執照，而依當時已核准之建照施工平面圖說，系爭平台係註記為平台，是上開
    附加條款所載「乙方保證此部分以平台名義申請建築執照．．．並經核准」等文
    字，係就已存在之事實而為敘述，核與系爭平台之登記問題無涉；又建物能否登
    記係於建物經核發使用執照後之事，是系爭平台得否測量登記，並非以建照之記
    載為準，而應依上開附加條款後段所約定即「於申請使用執照時，若法令許可此
    部分有產權登記，則乙方負責一併登記」予以解釋，亦即系爭平台能否登記應以
    「此部分」建物在性質上是否適於登記為準，不應以「此部分」建物在建照上之
    名稱為據，系爭平台即使在建照上記載為平台，苟有登記之可能，泰鉅公司依約
    仍應於法令許可範圍內以其他名義辦理登記。且上開附加條款並未明示系爭平台
    為屋頂平台，另觀被上訴人購買本戶房屋既有要求加註上開附加條款，其意即在
    取得系爭平台之登記產權無誤，是以上開附加條款，解釋上應認泰鉅公司不管以
    平台、露台或至其他名稱申辦系爭平台之登記，祇要依法令許可准予辦理產權登
    記，泰鉅公司即有辦理之義務等語，上訴人則辯稱：兩造已明確約定系爭Ｏ棟柒
    樓之平台即是Ｍ棟之屋頂，足證兩造已確認系爭平台係一屋頂平台無誤，且書寫
    該條款時因被上訴人未向台中縣政府工務局查詢建築執照申請名義，故要泰鉅公
    司保證係以平台名義申請建築執照，又書寫該條款時，因被上訴人明瞭該平台即
    屋頂平台於當時之法令尚無法辦理產權登記，故要求於申請使用執照時法令若已
    變更而許可登記，泰鉅公司要負責一併登記。而本件被上訴人主張得以登記產權
    之法令係內政部八十一年十一月二十四日台（八一）內地字第八一九○五四七號
    函：「露台得以附屬建物辦理測量並依使用執照竣工圖計算面積辦理建物第一次
    登記」，惟兩造買賣契約係訂立於八十三年十月五日，則被上訴人主張得登記之
    法令早於買賣契約訂立前即已公布，若兩造均認定系爭平台得依該法令辦理登記
    ，自當於附加條款中直接約定於申請使用執照時，泰鉅公司應一併辦理產權登記
    即可，惟附加條款係約定：「於申請使用執照時，若法令許可此部分有產權登記
    ，則泰鉅公司負責一併登記」，足見兩造於訂約時均認定系爭平台一屋頂平台並
    非露台，無從依上開法令辦理產權登記，始有如是約定云云。經查：
  (3)被上訴人所購房屋係位於Ｏ棟七樓，並非位於Ｍ棟六樓，依常理而言，被上訴人
    加註條款之目的不可能在要求上訴人辦理Ｍ棟六樓屋頂平台之產權登記。而依兩
    造房屋契約書第八條(二)項約定：「編號Ｎ、Ｏ、Ｒ、Ｓ棟柒樓之平台歸當層（柒
    樓）住戶依法管理使用。」（原審第一卷第十一頁背面），被上訴人已可依約請
    求上訴人提供系爭平台之使用權予伊，其復於購屋時就系爭平台產權登記問題特
    別要求加註條款，其加註之「目的」明確在於取得系爭平台之產權，否則何須大
    費周章親自在契約書後以手書寫加註條款？是以被上訴人加註此附加條款之意，
    應係只要能登記即可，不論係以屋頂平台、屋頂露台或退縮露台之名義登記均可
    。上訴人於簽約時苟若告知系爭平台為屋頂平台且確定無法辦理產權登記，被上
    訴人絕不可能再提出登記產權之要求。上訴人雖舉證人即代表上訴人公司與被上
    訴人簽約之廖朝守到庭證稱：當時有告訴被上訴人說這個是平台，法規上就是不
    能登記，如果交屋時可以做平台登記，當然會替他登記辦等語（本院第一卷第一
    ０九頁），然參諸系爭契約之手寫附加條款第一條有容許誤差及相互補貼價款之
    約定，第三條有完工日之約定，足證手寫附加條款乃是在雙方協議後始由被上訴
    人手寫完成，然證人廖朝守竟稱附加條款是被上訴人在家裡寫好才拿去公司的云
    云（本院第一卷第一一九頁），堪認證人廖朝守之證詞有偏袒上訴人之情形，是
    其證言尚難憑採。
  (4)依吾人日常生活之表示方法，所謂「對應」者，乃「相對於」某事物而言，而「
    相對」復有「不同」或「相反」之意涵。查前揭附加條款(二)約定「Ｎ、Ｏ、Ｒ、
    Ｓ棟七樓之平台，即對應Ｌ、Ｍ、Ｐ、Ｑ之屋頂」，且被上訴人購買之房屋為Ｏ
    棟七樓，並非Ｍ棟六樓，所謂對應Ｍ棟六樓之屋頂，依吾人日常生活上之表示方
    法，明顯是指Ｏ棟七樓之平台相對於Ｍ棟六樓之屋頂，亦即在說明Ｏ棟七樓之平
    台與Ｍ棟六樓之屋頂「不同」或「相反」之義。且系爭平台係附連於Ｏ棟七樓客
    廳落地門窗旁，沒有遮蓋物，也沒有樓梯上下，有勘驗筆錄（原審第二卷第三十
    六頁背面）及照片（原審第二卷第一０一、一０二頁）在卷可稽，惟其樓地板結
    構體即在六樓屋頂板結構體之上方，為說明其所在位置，始在約款內記載「對應
    Ｍ棟六樓之屋頂」，上訴人主張上述約款文字所稱平台係指Ｍ棟之屋頂平台云云
    ，尤與吾人日常生活上之表示方法不符。
  (5)前揭附加條款既稱：「乙方保證此部分．．．且此部分．．．於申請使用執照時
    ，若法令許可此部分有產權登記，則乙方負責一併登記。」，依其明示之文義，
    並無「屋頂平台」之名稱在內，且既是「此部分」若可以登記上訴人即應負責一
    併登記，亦顯然不限於以「屋頂平台」之名義辦理登記，上訴人竟謂上述附加條
    款所載「此部分」係指屋頂平台、上訴人僅有以屋頂平台之名義辦理登記之義務
    云云，顯與附加條款明示之文義不符。
  (6)上訴人辯稱：本件被上訴人主張得以登記產權之法令係內政部八十一年十一月二
    十四日台（八一）內地字第八一九○五四七號函：「露台得以附屬建物辦理測量
    並依使用執照竣工圖計算面積辦理建物第一次登記」，惟兩造買賣契約係訂立於
    八十三年十月五日，則被上訴人主張得登記之法令早於買賣契約訂立前即已公布
    ，若兩造均認定系爭平台得依該法令辦理登記，自當於附加條款中直接約定於申
    請使用執照時，泰鉅公司應一併辦理產權登記即可，惟附加條款係約定：「於申
    請使用執照時，若法令許可此部分有產權登記，則泰鉅公司負責一併登記」，足
    見兩造於訂約時均認定系爭平台係一屋頂平台並非露台，無從依上開法令辦理產
    權登記，始有如是約定云云。然查被上訴人主張得登記之法令係指露台之情形，
    而因當時系爭平台在建築執照上係註明「平台」，與當時法令上可登記之「露台
    」名義不符，是以被上訴人未於附加條款中直接約定於申請使用執照時，泰鉅公
    司應一併辦理產權登記，乃當然之結果，然因被上訴人添加附加條款之目的即係
    能取得系爭平台之登記所有權，而上訴人公司復表示可否登記要視取得使用執照
    時之法令而定，故被上訴人在附加條款寫明：「於申請使用執照時，若法令許可
    此部分有產權登記，則泰鉅公司負責一併登記」，實難據此而認兩造訂約時認定
    系爭平台係屋頂平台。
  (7)綜上，堪認兩造契約書上之附加條款係約定，不論以何名義，只要系爭平台可以
    辦產權登記，上訴人即負有登記產權予被上訴人之義務，今上訴人公司受被上訴
    人之催告仍未辦理系爭平台之保存登記，自屬違約。
  (8)上訴人辯稱：雙方對「將建造執照上系爭平台變更設計為露台，再辦理產權登記
    」部分，因未曾討論，而無意思合致，不得反捨文字第而更為曲解上訴人泰鉅公
    司有變更建造執照上系爭平台設計為露台之義務，況被上訴人亦不否認伊是非常
    細心之人，是雙方若有約定「不管是平台、露台或是什麼樣的名稱，只要法律上
    可以登記，上訴人泰鉅公司就要登記給被上訴人」，則被上訴人焉無記載於附加
    條款之理？證人廖朝守復證稱：如果以被上訴人那麼小心的個性，他應該可以在
    附加條款上面寫如果不能登記就不買云云。惟查被上訴人為排除系爭平台為屋頂
    平台之可能性，且可以如系爭房屋買賣契約書第二條所謂可登記產權之「平台」
    ，而要求上訴人保證系爭平台以平台申請建照並經核准，故被上訴人並無重複在
    附加條款上面加註如果不能登記就不買等語之必要。且於簽訂房屋買賣契約時，
    露台雖為可以登記產權之建物，但證人廖朝守以法令時常有所更動，有時候平台
    可以登記產權，有時候露台或其他名稱可以登記產權，有時候平台、露台或其他
    名稱均可登記，應以申請使用執照時之產權登記法令為準，並於申請使用執照時
    ，以可以登記產權之附屬建物名稱直接註記在竣工圖上登記產權，故廖朝守亦不
    能確定以何項名稱登記系爭平台產權予被上訴人，此等說詞對一般非建築或登記
    專業之消費者而言，自當信為真實，而被上訴人亦不願將可以登記產權之附屬建
    物即系爭平台之名稱侷限於「露台」一詞，因之兩造於附加條款並未明定以露台
    、平台或其他名稱為產權登記，僅於附加條款中約定「若法令許可此部份有產權
    登記，則乙方負責一併登記。」至附加條款上面未寫「如果不能登記就不買」等
    語，或因被上訴人當時之思慮尚未如此縝密所致，然不能據此即否定當事人之目
    的係在求系爭平台之能為產權登記。
  (9)上訴人所舉之證人即代表上訴人與被上訴人簽訂房屋及土地買賣契約之廖朝守雖
    到庭證稱就系爭平台部分並未另外收取價金，故不在兩造買賣契約範圍內云云（
    本院第一卷第一一一頁），然查：
    被上訴人於本院前審是主張伊買受系爭房屋之平均單價十．一萬元，較諸同社
      區Ｒ棟二樓以上各樓層之房屋平均單價每坪一律八．三萬元高出一．八萬元，
      總價高出七十一餘萬元，如果不是上訴人於簽約時答應儘可能將系爭平台登記
      予被上訴人，伊豈可能以每坪相差近二萬元（約高出百分之二十二）之價差買
      受。可知被上訴人是因加註條款約定上訴人應儘可能辦理系爭平台之產權登記
      而同意以較高之價格買受系爭房屋，兩造間登記系爭平台之約定本難謂無任何
      對價關係。矧不動產業者為求提高銷售價格及業績，於買賣契約書加註條款承
      諾特定義務，此項特定義務既是以提高銷售價格及業績為條件，亦應認具有對
      價關係。且即使該特定義務之對價僅為買賣單價相對提高之潛在性對價關係，
      形式上不易量化，惟既屬出賣人契約上明示之義務，尤不能與「無義務」等量
      齊觀。
    兩造間房屋契約書手寫附加條款(二)之約定目的，本在辦理系爭平台之產權登記
      已如前述，且從該約款後段註明「且此部分無水塔、水錶位、管道間之設置」
      等語，可知被上訴人於親筆加註條款時是認為該平台並非設置水塔、水錶位、
      管道間之共同使用部分（即非一般所稱之公共設施），而是將該平台視為可登
      記產權之附屬建物。只因上訴人之銷售人員告以登記法令經常變動，屆時能否
      辦理登記仍需視取得使用執照時辦理產權登記之法令而定，始於上述附加條款
      後段記載：「於申請使用執照時，若法令許可此部分有產權登記，則乙方負責
      一併登記。」等語。惟既於附加條款(二)前段已載明其位置為Ｏ棟七樓之平台，
      其面積約二四．三五坪，其範圍即不可謂不明確。
  (9)被上訴人買受之Ｏ棟七樓建物並不包括Ｍ棟六樓部分，有建築物改良登記簿謄本
    在卷可稽（原審第一卷第四十一至五十一頁），故系爭房地所屬社區之Ｏ棟及Ｍ
    棟並非同一區分所有建物，系爭平台目前並未為任何保存登記，並為兩造所不爭
    執，而系爭平台以附屬建物登記為Ｏ棟七樓之專有部分，並非共有部分，其登記
    無須經其他區分所有權人之同意，故不影響其他區分所有權人之權益至堪認定。
（三）系爭房地之移轉登記部分：被上訴人於八十五年七月四日以台中淡溝郵局第一
      八三六號存證信函催告上訴人辦理系爭平台之保存登記，在未辦完手續前拒絕
      受領系爭房地之產權移轉登記；再於八十五年九月二十一日以然法中字第二六
      號、八十五年十月二十九日以然法中字第二七號、八十五年十一月五日以然法
      中字第二八號律師函催告上訴人辦理系爭平台之保存登記，補正公共設施違規
      使用部分，並將系爭房地（包括系爭平台）及其公共設施與應有之基地持分之
      產權移轉登記予被上訴人，上訴人均未予置理。而依前所述，系爭平台係可為
      產權登記之退縮露台，僅須由建築師更正使用執照上所載平台為露台後，即可
      以系爭房屋附屬建物申請辦理保存登記，且兩造間之約定係只要系爭平台做產
      權登記即足，不論其以何名稱登記已如上述，且系爭平台之面積達二十四點三
      五坪（原審第一卷第十七頁），較之房屋契約書第一條所定之主建物（室內）
      面積二六點０九坪，附屬建物（陽台）面積四點一五坪，公共設施面積九點三
      七坪，合計三九點六一坪，比例達六成，被上訴人於購買之初，既係認系爭平
      台可登記產權而可一併永久使用而購買，今如此大面積之範圍無法登記為被上
      訴人所有，對被上訴人而言，該瑕疵自屬重大，被上訴人自得以上訴人未辦理
      系爭平台之保存登記為由，拒絕受領系爭房地之產權移轉登記，則被上訴人之
      拒絕受領上訴人辦理系爭房地之產權移轉登記，即無庸負受領遲延之責任，上
      訴人於被上訴人多次催告上訴人二人履行辦理系爭平台之保存登記後，併同房
      屋及土地一併登記交付予被上訴人，有存證信函影本三份在卷可稽（原審第一
      卷第五十六至七十二頁），上訴人二人仍未商請繪圖之建築師配合辦妥系爭平
      台之保存登記，且片面主張被上訴人違約不繳款，並予催告解約，對於被上訴
      人上述主張置之不理，可知上訴人二人已違反兩造間買賣契約約定就全部房地
      （連同系爭平台）為移轉登記及交付之主要義務，並非僅只違反系爭平台登記
      補正之義務而已，致有債務不履行之情形，應係可歸責於上訴人之事由所致，
      則被上訴人於八十五年十一月五日委請律師發函定函到五日內之期間再次催告
      履行契約義務，屆期如不履行即併以該函依土地契約書第九條第二款及房屋契
      約書第十五條第二款之約定，向上訴人為解除契約之意思表示（存證信函影本
      見原審第一卷第七十三、七十四頁），自屬有據。
七、房屋及土地買賣契約經被上訴人合法解除後，被上訴人請求上訴人返還已收價金
    ，並賠償所收價金同額之賠償金，是否有據？經查：
（一）房屋契約書第十五條(二)款約定泰鉅公司非因不可抗力及可歸責於被上訴人之事
      由外，不履行契約或經被上訴人催告限期仍不交房屋時，被上訴人得解除本契
      約，解約時泰鉅公司除應將已收價金全部退還被上訴人外，並應賠償所收價款
      同額之賠償金予被上訴人。土地契約書第九條(二)款約定上訴人乙○○除因不可
      抗力及可歸責於被上訴人之事由外，不履行契約，或經被上訴人催告，限期仍
      不交付土地時，被上訴人得解除本契約，解約時，乙○○應將已收價款全部退
      還被上訴人外，並應賠償所收價款同額之賠償金予被上訴人（原審第一卷第十
      至三十三頁）。
（二）上訴人乙○○雖辯稱：其所出賣之土地部分沒有違約，不能請求違約金云云。
      然查：
  １、房屋契約書第一條(一)款約定：本契約與另約「土地預定買賣契約書」、「中華
      新象住戶管理公約」互為連帶契約，參契約應同時簽立、執行始為有效。土地
      契約書第一條(一)款約定：本約與另約「房屋預定買賣契約書」、「中華新象住
      戶管理公約」，互為連帶契約，參契約應同時簽立、執行始為有效。有房屋契
      約書及土地契約書各乙份可稽。依上開契約約款可知，上訴人泰鉅公司及乙○
      ○均應連帶對被上訴人履行契約（即約款所稱契約之執行），始為依債之本旨
      為給付。且兩造間簽訂之預售房地買賣契約書，性質上亦宜由房屋及土地之出
      賣人即上訴人二人連帶履行契約，始能充分保護消費者之權益並達成房地買賣
      之契約目的，如上訴人中之一人不履行契約，另一上訴人不負連帶履行責任，
      無由保護消費者。是以上訴人中之一人違約時，應即視同另一上訴人亦有違約
      之情形，始符兩造間契約約定之意旨。參酌消費者保護法第一條及第十一條第
      二項有關保護消費者權益及定型化契約條款應為有利於消費者之解釋等規定，
      尤應做如上解釋。被上訴人曾多次發函定期催告上訴人等依約辦理退縮露台之
      產權登記，再將本戶房屋連同系爭平台產權移轉登記予被上訴人（八十五年九
      月二十一日律師函並表明上訴人乙○○應與泰鉅公司負連帶履行責任之意旨）
      ，上訴人等均未履行後，被上訴人始解除兩造間之契約。雖上開未履行部分，
      是屬被上訴人與泰鉅公司間房屋契約書之約定義務，惟依前揭房屋契約書第一
      條(一)款、土地契約書第一條(一)款之連帶責任約定，該不履行之部分亦應視同上
      訴人乙○○未履行義務，已如前述，且被上訴人實際上亦發函同時向上訴人二
      人催告履行上開義務，上訴人乙○○實際上亦未履行移轉交付土地之義務，自
      有違約情事。
  ２、土地契約書第九條(二)款約定：乙方除因不可抗力及可歸責於甲方之事由外，不
      履行契約，經甲方催告，限期仍不交付土地時，甲方得解除本契約，解約時，
      乙方應將已收價款全部退還甲方外，並應賠償所收價款同額之賠償金予甲方。
      查上開條款所謂「不履行契約」，揆諸前揭土地契約書第一條(一)款、房屋契約
      書第一條(一)款之約定及預售屋買賣契約之特性，應包含上訴人泰鉅公司不履行
      契約而足以影響契約目的達成之情形，是被上訴人本得依上開土地契約書第九
      條(二)款之約定，以泰鉅公司不履行契約因而致乙○○不履行契約為由解除契約
      。
  ３、再者，上開土地契約書第九條(二)款所稱「經甲方催告，限期仍不交付土地時」
      ，係屬客觀狀態之約定，被上訴人曾就買受房屋之退縮露台多次發函催告上訴
      人二人履行該義務後，併同房屋及土地一併登記交付予被上訴人已如前述，上
      訴人二人均未履行該義務，且不依催告函所請出面協調。被上訴人並曾於八十
      五年十月二十二日就本件聲請台中縣烏日鄉調解委員會調解，上訴人仍不予理
      會，因上訴人均未到場而調解不成立，有調解不成立證明書可證（原審第一卷
      第八十頁）。是以客觀上乙○○並無意願、也並未履行交付土地之義務，顯然
      符合土地契約書第九條(二)款「經甲方催告，限期仍不交付土地」之客觀狀態，
      且其不履行義務顯然非因不可抗力或可歸責於被上訴人之因素，被上訴人自得
      依此項理由主張依該約款解約及請求給付。上訴人乙○○辯稱其無違約云云，
      當非可採。
八、上訴人主張：被上訴人請求上訴人等賠償所收價款同額之賠償金部分，係本於違
    約金之請求，查被上訴人並未因本件買賣契約之解除受有損害，其違約金之請求
    應予酌減云云。經查：
（一）惟按當事人得約定債務人不履行債務時，應支付違約金，而違約金除當事人另
      有訂定外，視為因不履行而生損害之賠償總額；又如約定之違約金額過高者，
      法院得減至相當之數額，民法第二百五十條第一項、第二項前段、第二百五十
      一條分別定有明文。故約定之違約金苟有過高情事，法院即得依此規定核減至
      相當之數額，並無應待至債權人請求給付後始得核減之限制，且此項核減，法
      院得以職權為之；另當事人約定契約不履行之違約金過高者，法院固得依民法
      第二百五十二條以職權減至相當之數額，惟是否相當仍須依一般客觀事實、社
      會經濟狀況及當事人所受損害情形，以為酌定標準，而約定之違約金是否過高
      ，應就債務若能如期履行，債務人可得享受之利益亦即債權人所受實際之損失
      為衡量核減之標準（最高法院五十年台上字第一九號判例參照）。
（二）兩造間房屋契約書第十五條(二)款及土地契約書第九條(二)款之約定：乙方（即上
      訴人）不履行契約，經甲方（即被上訴人）催告，限期仍不交房屋或土地時，
      甲方得解除契約，解約時乙方除應將已收價款全部退還甲方外，並應賠償所收
      價款同額之賠償金予甲方。上述約定參酌民法二百五十九條規定之意旨，當事
      人間依契約約定解除契約後回復原狀之給付範圍，法律上雖無不許，然依該契
      約條文之前後用語觀之「乙方（即上訴人）除因不可抗力及可歸責於甲方（即
      被上訴人）之事由外，其逾本約第十條完成期限每逾一日，乙方應按本約所購
      房屋已繳房屋款千分之一計付『違約金』，惟若上述逾期超過六個月或乙方非
      因不可抗力及可歸責於甲方之事由外，不履行契約或經甲方催告限期仍不交房
      屋時，甲方得解除契約，解約時乙方除應將已收價款全部退還甲方外，並應賠
      償所收價款同額之賠償金予甲方。」因後段係接續前段敘述違約金而來，是以
      本件被上訴人所據以請求之該條文後段，應認係因不履行而生損害之賠償總額
      之預定之違約金。
（三）有關被上訴人於解除契約前，因上訴人不履行契約義務所生之損害列載如下：
  １、房屋租金：上訴人於八十五年三月間辦理兩造間買賣房屋之保存登記（建物登
      記謄本見原審第一卷第四十頁），竟未一併辦理系爭平台之保存登記，進而未
      將房屋及基地之所有權移轉登記予被上訴人，且被上訴人於八十五年七月四日
      起即曾多次發函催告上訴人補辦系爭平台保存登記。故上訴人於被上訴人八十
      五年七月四日催告函送達時起（八十五年七月五日）已明顯負遲延給付責任。
      迄至被上訴人解除契約之函件送達上訴人並於五日後發生解除契約之效力時止
      （八十五年十一月十一日），上訴人仍未履行上述義務。於此上訴人遲延給付
      期間，被上訴人因向訴外人曾長炫延長及另訂租約承租房屋居住而支付每月租
      金新台幣（下同）一萬二千元，有收據影本一紙及房屋租賃契約書影本二份在
      卷可稽（本院第二卷第八至十七頁、第七十八頁），而證人即出租人曾長炫之
      妻涂錦梅亦到庭證稱被上訴人確曾跟伊租過房子，簽訂本件房屋及土地買賣契
      約之經過，伊曾聽被上訴人說過等語（本院第一卷第一一六、一一七頁），是
      以上開租賃契約書及收據應足憑採，此四個月又六天之租金五萬零四百元，應
      屬因上訴人不履行給付所生之損害。
  ２、房屋款、土地款及代收款繳款後之利息損失：以被上訴人各分期繳納之房屋款
      、土地款及代收款之繳款日起算至九十二年六月底，利率以中央銀行公布之本
      國一般銀行存款加權平均利率表之各年平均利率（本院第二卷第十八頁），依
      複利計算，其利息損失為五十八萬七千八百五十七元（本院第二卷第十九頁）
      ，依單利計算，其利息損失為四十九萬六千一百六十九元（本院第二卷第二
    十頁）。
（四）參酌最高法院四十九年台上字第八○七號判例要旨：「違約金是否相當須依一
      般客觀事實、社會經濟狀況及當事人所受損害情形，以為酌定標準。」，前揭
      被上訴人因上訴人債務不履行所受之損害，僅為判斷違約金是否過高之參考因
      素之一，並非唯一之標準至明，本院參酌內政部八十五年二月十六日台（八五
      ）內地字八五七三六五四號函頒行之預售屋買契約書範本第二十二條第一項有
      關賣方違約時，買方解除契約時之違約金，係定為房地總價款百分之二十，但
      該賠償之金額超過已繳價款者，則以已繳價款為限（原審第一卷第一六二至一
      六五頁），此標準應係內政部審酌一般違約情形而定，應屬適當。而本件因係
      土地與房屋分開不同出賣人之契約，依房屋部分總價二百零一萬計算，其百分
      之二十為四十萬二千元，已逾已繳之三十六萬六千元，而被上訴人此部分既只
      請求三十六萬六千元，故應全部予以准許，至土地部分總價款為二百五十五萬
      元，其百分之二十為五十一萬元，此部分被上訴人請求賠償八十萬元，尚屬過
      高，爰依職權予以酌減至五十一萬元為適當，被上訴人主張並無過高云云，尚
      無可採。
（五）被上訴人就解除契約後，上訴人二人應返還之價金及應給付之賠償金，均係自
      解除契約函生效之翌日即八十五年十一月十二日起算，依民法第二百五十九條
      第二款（此部分未依各已繳價金之繳付日期分期請求利息）、二百二十九條第
      二項及第二百三十三條第一項之規定，依法定利率百分之五請求支付遲延利息
      ，並無上訴人所指重複請求之情形。
九、上訴人泰鉅公司前向被上訴人預收工程變更款四萬八千元，代書費用七萬元，天
    然瓦斯裝置費二萬六千一百二十二元部分，為上訴人泰鉅公司所不爭執（本院第
    一卷第一三五頁），並有備查單、收費清單及發票影本各一紙為證（原審第一卷
    第八十一、八十一之一、之二頁），堪信為真實，今因系爭房屋之房屋買賣契
    約業已由被上訴人依約解除，上開給付之目的業已喪失，被上訴人據此終止對上
    訴人泰鉅公司變更工程、代聘代書、代申請天然瓦斯之委託，並依民法第一百七
    十九條不當得利之規定，請求上訴人泰鉅公司返還上開預收費用共十四萬四千一
    百二十二元，本院審酌上訴人泰鉅公司就代書費用七萬元部分並未受有任何利益
    ，被上訴人此部分依不當得利之法律關係請求返還，尚屬無據；其他工程變更款
    及瓦斯裝置費部分，因上訴人泰鉅公司現仍為系爭房屋之所有權人，就此部分自
    受有利益，被上訴人依不當得利之法律關係請求上訴人泰鉅公司返還七萬四千一
    百二十二元，及自起訴狀繕本送達翌日即八十五年十二月四日起至清償日止，依
    法定利率計算之遲延利息，即屬有據，應予准許。
十、綜上所述，被上訴人本於解除契約及不當得利之法律關係，請求上訴人泰鉅公司
    給付捌拾柒萬陸仟壹佰貳拾貳元，及其中七十三萬二千元自民國八十五年十一月
    十二日起，其中十四萬四千一百二十二元自民國八十五年十二月四日起，均至清
    償日止按週年利率百分之五計算之利息，於八十萬六千一百二十二元，及其中七
    十三萬二千元自民國八十五年十一月十二日起，其中七萬四千一百二十二元自民
    國八十五年十二月四日起，均至清償日止按週年利率百分之五計算之法定遲延利
    息部分，為有理由，應予准許。逾此所為請求，為無理由，應予駁回。又被上訴
    人請求上訴人乙○○給付一百六十萬元，及自民國八十五年十一月十二日起，至
    清償日止按週年利率百分之五計算之利息，於一百三十一萬元，及自民國八十五
    年十一月十二日起，至清償日止按週年利率百分之五計算之法定遲延利息部分，
    為有理由，應予准許。逾此所為請求，為無理由，應予駁回。原審就超過上開應
    准許部分，為上訴人敗訴之判決，並為假執行之宣告，自有未洽。上訴意旨就此
    部分指摘原判決不當，求予廢棄改判，為有理由。至於上開應准許部分，原審判
    命上訴人給付，並為假執行之宣告，核無違誤，上訴意旨，就此部分，仍執陳詞
    ，指摘原判決不當，求予廢棄，為無理由，應駁回其上訴。
十一、本件事證已明，兩造其餘攻擊防禦方法與本件判決結果不生影響，不予一一論
      述，附此敘明。
據上論結，本件上訴為一部有理由，一部無理由，依民事訴訟法第四百五十條、第四
百四十九條第一項、第七十九條但書，判決如主文。
中      華      民      國    九十二    年      六      月     十七     日
~B1民事第二庭審判長法  官  童有德
~B2                法  官  黃永泉
~B3                法  官  蔡秉宸
右為正本係照原本作成。
上訴人得上訴。
被上訴人不得上訴。
如對本判決上訴，須於收受判決送達後二十日內向本院提出上訴書狀，其未表明上訴
理由者，應於提出上訴後二十日內向本院提出上訴理由書（須按他造人數附具繕本）
，並繳納送達用雙掛號郵票拾份（每份拾肆元）。
上訴時應提出委任律師或具有律師資格之人之委任狀；委任有律師資格者，另應附具
律師及格證書及釋明委任人與受任人有民事訴訟法第四百六十六條之一第一項但書或
第二項（詳附註）所定關係之釋明文書影本。
~B                書記官  蕭玉真
中      華      民      國    九十二    年      六      月     十九     日
附註：
民事訴訟法第四百六十六條之一（第一項、第二項）
對於第二審判決上訴，上訴人應委任律師為訴訟代理人。但上訴人或其法定代理人具
有律師資格者，不在此限。
上訴人之配偶、三親等內之血親、二親等內之姻親，或上訴人為法人、中央或地方機
關時，其所屬專任人員具有律師資格並經法院認為適當者，亦得為第三審訴訟代理人
。
                                                                        Ｈ


司法院資訊處製作；財團法人民間司法改革基金會備份。
